【裁判字號】    96,重訴,1678
【裁判日期】    970905
【裁判案由】    返還不當得利
【裁判全文】
臺灣臺北地方法院民事判決            96年度重訴字第1678號
原      告  甲○○
訴訟代理人  朱柏璁律師
被      告  乙○○
訴訟代理人  謝曜焜律師
上列當事人間請求返還不當得利事件，本院於中華民國97年8 月
14日言詞辯論終結，判決如下：
    主      文
原告之訴及假執行之聲請均駁回。
訴訟費用由原告負擔。
    事實及理由
一、按訴狀送達後，原告不得將原訴變更或追加他訴，但請求之
    基礎事實同一、不甚礙被告之防禦及訴訟之終結者，不在此
    限，民事訴訟法第255 條第1 項第2 款、第7 款分別定有明
    文。本件原告原依不當得利之法則請求被告返還不當得利，
    於訴狀送達後之民國97年3 月21日變更依消費借貸之法律關
    係有所請求（本院卷第194 頁），核屬訴之變更，被告雖不
    同意，惟原告請求之基礎事實，均為被告應將其以原告對訴
    外人林清和之債權為抵銷之新臺幣（下同）1,650 萬元款項
    返還，而其訴之變更前後，所援引之訴訟資料大致相同，原
    告所為之變更，亦不甚礙被告之防禦及訴訟之終結，依上開
    規定，原告所為訴之變更，應予准許，合先敘明。
二、原告起訴主張：林清和、被告、原告、周安雄、陳珍郎、周
    陳玉樹、新生影業股份有限公司（以下簡稱新生影業）於87
    年5 月20日簽訂契約承擔協議書，將林清和於86年9 月23日
    「不動產買賣及營建管理合約書」之全部權利義務，作價1
    億5 千萬元，由被告概括承受。原告於上開協議書簽訂時，
    將自身對林清和之1,650 萬元債權貸與被告，供被告向林清
    和為抵銷以清償其原應給付之1 億5 千萬元價款之一部，原
    告雖未訂定期限要求被告返還，惟於起訴前即以存證信函催
    償，被告拒不還款，原告自得起訴請求被告返還借款等語。
    並聲明：(一)被告應給付原告1,650 萬元，及自起訴狀繕本送
    達被告翌日即96年12月21日起至清償日止，按年息5%計算之
    利息。(二)願供擔保，請准宣告假執行。
三、被告則以：原告並未舉證證明兩造間有消費借貸之合意。且
    消費借貸應以金錢或其他代替物為標的，原告主張貸與被告
    之標的物為其對於林清和之債權，並非金錢或其他代替物，
    與消費借貸契約應以金錢或其他代替物為標的之要件不符。
    況被告迄未依系爭協議書對林清和行使抵銷權，原告對林清
    和之債權仍屬存在，亦無貸與被告債權可言。至原告寄發之
    存證信函，係請求被告「返還不當得利」，並非請求被告「
    返還借款」，該存證信函自不得解為原告業於起訴前請求被
    告返還借款等語資為抗辯。並聲明：(一)駁回原告之訴及假執
    行之聲請。(二)如受不利之判決，願供擔保，請准宣告免為假
    執行。
四、兩造不爭執之事項：
  (一)林清和、被告、原告、周安雄、陳珍郎、周陳玉樹、新生影
    業於87年5 月20日簽訂契約承擔協議書，將林清和於86年9
    月23日「不動產買賣及營建管理合約書」之全部權利義務，
    作價1億5千萬元，由被告概括承受（本院卷第12、13頁）。
  (二)系爭協議書第2 條第2 款約定被告因承受系爭合約書權利義
    務應給付林清和之1 億5 千萬元款項應先以林清和積欠被告
    之1 億5 千萬元、林清和積欠原告之1,650 萬元、林清和積
    欠周安雄之1,500 萬元債務抵銷之（本院卷第13頁）。
五、得心證之理由：
    原告主張系爭協議書簽訂時，其將自身對林清和之1,650 萬
    元債權貸與被告，供被告向林清和為抵銷以清償其原應給付
    之1 億5 千萬元價款之一部，其得本於借貸法律關係，請求
    被告返還借款等語，為被告所否認，並以前詞置辯，是本件
    所應審究者為兩造間有無借貸合意？茲論述如下：
  (一)按民事訴訟如係由原告主張權利者，應先由原告負舉證之責
    ，若原告不能舉證，以證實自己主張之事實為真實，則被告
    就其抗辯事實即令不能舉證，亦應駁回原告之請求。次按當
    事人主張有金錢借貸關係存在，須就其發生所須具備之特別
    要件即金錢之交付及借貸意思表示互相一致負舉證之責任，
    若僅證明有金錢之交付，未證明借貸意思表示互相一致者，
    尚不能認為有金錢借貸關係存在。（最高法院82年臺上字第
    1723號、81年度臺上字2372號裁判意旨參照）。本件原告主
    張被告以原告對林清和之1,650 萬元債權為抵銷以清償其原
    應給付之1 億5 千萬元價款之一部係本於兩造間之借貸合意
    ，為被告所否認，依舉證責任分配之原則，自應由原告就兩
    造間借貸意思表示互相一致負舉證之責。就此，原告無非係
    以：承受系爭「不動產買賣及營建管理合約書」權利義務者
    僅被告一人，該1 億5 千萬元價款自應由被告一人負擔，原
    告之所以同意以自身對林清和之債權為抵銷以清償1 億5 千
    萬元價款之一部，自係本於消費借貸之合意為其論據。惟原
    告同意以其對林清和之債權為抵銷以清償1 億5 千萬元價款
    之一部之原因甚多，或為贈與，或為買賣，或為確保當事人
    間已存在之法律關係，或為消滅已存在之法律關係，非限於
    借貸。且系爭協議書前言業載明：「緣甲方（按即林清和）
    財務狀況遭遇困難，為免本合約（按即系爭合約書）合建工
    程受甲方財務困難影響，以及如甲方嗣後無力履行本合約合
    建義務致生違約，使甲方已出資之金額遭沒收，發生對合建
    各方均屬不利之情事，七方（按即林清和、被告、原告、周
    安雄、陳珍郎、周陳玉樹、新生影業）同意甲方於前開合約
    之全部權利及義務均由乙方（按即被告）概括承受，於87年
    5 月20日簽訂本協議書，議定條款如后，俾資共同遵守」等
    語（本院卷第12頁），足見被告承受林清和之權利義務、原
    告同意以其對林清和1,650 萬元之債權，甚或周安雄以其對
    林清和1,500 萬元之債權為抵銷以清償1 億5 千萬元價款之
    一部，均係本於林清和、被告、原告、周安雄、陳珍郎、周
    陳玉樹、新生影業等七方之協議結果，目的在於促使被告承
    受林清和之權利義務，履行林清和原應履行之義務，以避免
    因林清和財務困難影響系爭合約書之履行，依此，自難僅以
    系爭1 億5 千萬元價款理當由被告一人負擔，即推論原告同
    意以其對林清和之債權為抵銷定係本於兩造間之借貸合意。
    原告就被告以其對林清和之1,650 萬元債權為抵銷以清償被
    告原應給付之1 億5 千萬元價款之一部係本於兩造間之借貸
    合意一節，既未舉證以實其說，揆諸前揭說明，尚不能認為
    兩造間有消費借貸關係存在。
  (二)綜上，原告既未能舉證證明其同意以其對林清和之1,650 萬
    元為抵銷以清償被告原應給付之1 億5 千萬元價款之一部係
    本於兩造間之借貸合意，其主張依消費借貸之法律關係，請
    求被告返還借款1,650萬元，即非有據，不應准許。
六、從而，原告依消費借貸之法律關係，請求被告給付1,650 萬
    元，及自起訴狀繕本送達被告翌日即96年12月21日起至清償
    日止，按年息5%計算之利息，為無理由，應予駁回。原告之
    訴既經駁回，其假執行之聲請，亦失所附麗，應併予駁回。
七、本件事證已臻明確，兩造其餘攻擊防禦方法及所提證據，核
    與本件判決結果不生影響，爰不另一一論述，附予敘明。
八、結論：本件原告之訴為無理由，依民事訴訟法第78條，判決
    如主文。
中    華    民    國    97    年    9     月    5     日
                  民事第二庭    法  官  陳秀貞
以上正本係照原本作成。
如對本判決上訴，須於判決送達後20日內向本院提出上訴狀。
中    華    民    國    97    年    9     月    5     日
                                書記官  劉碧輝


司法院資訊處製作；財團法人民間司法改革基金會備份。
